【裁判字號】    89,重訴,66
【裁判日期】    900821
【裁判案由】    確認本票債權不存在
【裁判全文】
臺灣新竹地方法院民事判決  八十九年度重訴字第六六號
    原      告  乙○○
                丁○○
    被      告  丙○○
右當事人間確認本票債權不存在事件，本院判決如左：
    主      文
被告就超過新台幣肆拾伍萬元及該部分金額自民國八十八年八月五日起至清償日止按
年息百分之六計算之利息部分，不許依本院八十八年度執字第六０三六號清償票款執
行事件之執行名義對原告強制執行。
確認被告對於原告如附表一編號一至編號八所示發票日簽發，內載憑票支付各如附表
一上開編號所示之金額之本票債權不存在。
原告其餘之訴駁回。
訴訟費用由被告負擔百分之五，餘由原告負擔。
    事      實
甲、原告方面：
一、聲明：求為判決（一）請求確認被告持有之原告如附表一所示發票日簽發，內載
    憑票支付被告各如附表一所示之金額之本票債權關係不存在。（二）本院八十八
    年度執字第六０三六號清償票款強制執行程序應予撤銷。
二、陳述：
（一）原告丁○○於民國（下同）八十八年二月間因經營之愛兒堡有限公司童裝店有
      股東欲退出，詢問被告有無六百萬到八百萬之資金可供借貸使用，所借款項不
      必一次交付，可分數次匯款，屆時原告按實際借款日起算利息，為被告應允，
      惟被告要求原告須先簽發本票交付，即取出其所購之本票一本，在原告丁○○
      經營之愛兒堡有限公司店內要求原告簽發如附表一所示之系爭本票九張交給被
      告，並要求原告丁○○之夫即原告乙○○亦一併在本票上簽名，被告並表示如
      原告需用錢，其即匯到原告丁○○之戶頭，以匯款日起算利息。迨八十八年五
      月五日被告以其母郭曾蔥妹名義匯二百萬元至原告丁○○經營之愛兒堡有限公
      司於台灣銀行竹北分行帳號000－000000000號帳戶內，嗣原告丁○○使用三個月，於八十八年八月十三日匯款三十五萬元至被告母親郭曾蔥妹
      之帳戶內，被告收到匯款後頗生氣，表示原告不可用匯款方式須支付現金，原
      告丁○○嗣於八十八年九月三日在中國國際商業銀行新竹分行提領現金六十五
      萬元，其中十餘萬元用以繳交向中國國際商業銀行貸款之利息，另四萬元則繳
      交參加訴外人范惠燕所召集互助會之會款，其餘五十萬元則由原告二人親自送
      至被告住處交由被告收執。另原告丁○○在八十八年九月二十八日簽發台灣銀
      行愛兒堡有限公司為發票人之面額一百二十萬支票一紙交付被告，並由被告兌
      領，故原告業已清償二百零五萬元，其中尚包含該二百萬元借款之利息五萬元
      ，故被告貸與原告丁○○之二百萬元，原告已連同本利均清償完畢，此二百萬
      元之債權債務關係，自因清償而消滅。惟被告並未將附表一所示第九張面額二
      百萬元之本票返還原告二人，反而將全部本票，向本院聲請八十八年票字第一
      五二一號准予強制執行之裁定。
（二）附表一所示編號六、七之系爭兩張本票，係兩造預定之利息，由原告丁○○先
      簽發交與被告，俟將來借貸後，依借用期間再行計算，此可由該二張本票到期
      日均填寫「每月」即可證明。而因原告丁○○未再向被告借貸，故此二張本票
      之債權自不存在。至附表一其餘編號一、二、三、四、五、八之系爭本票六張
      ，因兩造間尚未發生借貸關係，本票債權自亦不存在。
（三）按執行名義無確定判決同一之效力者，於執行名義成立前，如有債權不成立或
      消滅或妨礙債權人請求之事由發生，債務人亦得於強制執行程序終結前提起異
      議之訴，強制執行法第十四條第二項定有明文。查本院八十八年度執字第六０
      三六號強制執行程序所本於之執行名義，係無確定判決同一之效力之本院八十
      八年度票字第一五二一號准予強制執行民事確定裁定，且上開強制執行程序尚
      未終結之事實，為被告所不爭執，而系爭本票之債權對於原告並不存在，亦已
      如前述，是原告依前開之規定訴請撤銷本院八十八年執字第六０三六號強制執
      行程序，依法自屬有據。
（四）被告雖提出自八十四年六月一日至八十八年五月五日共十二張之匯款委託書，
      辯稱該匯款委託書匯款之金額即係附表一編號一至九本票原因關係之證明，且
      該十二筆匯款委託書匯款之金額，原告均未清償，利息亦從未給付，至原告丁○○於八十八年八月十三日匯入被告母親郭曾蔥妹帳戶內之三十五萬元及八十
      八年九月二十八日交付之面額一百二十萬元之支票，均係原告用以支付之前所
      有借款之部分利息，並非清償借款，原告丁○○向被告借款從未簽發支票或本
      票交給被告持有做為借款證明云云；惟原告否認上情。
（五）至被告所提出匯款日期八十四年六月一日匯款金額七十萬元之匯款委託書一紙
      ，其上匯款人係原告丁○○，非為被告，收款人係原告丁○○之夫即原告乙○○，此乃係原告丁○○經營愛兒堡有限公司時，使用原告乙○○之支票開給廠
      商，原告丁○○再以自己所有之現金匯到原告乙○○之甲存支票帳戶，供取得
      支票之廠商兌領，故該匯款委託書金額並非被告借給原告丁○○經營之愛兒堡
      有限公司，且該匯款委託書原告未交給被告持有，亦不知被告如何取得，縱被
      告持有該匯款委託書，亦不足證明即係被告有借款給原告七十萬元之事實。
（六）又被告所提出其餘十一筆匯款之匯款委託書，其中最後一筆即八十八年五月五
      日以被告母親郭曾蔥妹名義匯給愛兒堡有限公司二百萬元之匯款委託書，固係
      原告所簽發如附表編號九本票借款之資金證明，惟依前述，該筆借款原告丁○○業已清償完畢，至其餘十筆匯款金額，雖係原告丁○○經營之愛兒堡有限公
      司向被告借用以支付給廠商之貨款，惟該十筆匯款委託書匯款之金額與原告簽
      發如附表編號一至八之八張本票完全無關，此由該十筆匯款委託書記載，被告
      均係匯給愛兒堡有限公司，另被告亦自認上開匯款委託書之匯款，均係借給原
      告丁○○經營愛兒堡有限公司作為支付廠商貸款使用等情，次查原告簽發之系
      爭本票，發票人均非愛兒堡有限公司，而係由原告丁○○、乙○○二人為發票
      人即可證明。
（七）原告丁○○與被告並非熟識朋友，因此原告丁○○所經營之愛兒堡有限公司向
      被告借款支付廠商貨款時，被告於匯款到愛兒堡有限公司帳戶前，均有要求原
      告丁○○以負責人身分簽發愛兒堡有限公司之支票或本票交給被告以做為借款
      憑證；又還款時被告亦會要求以現金還款，且還款後，被告均有將原告丁○○
      簽發之支票或本票交還原告丁○○，因該十筆匯款委託書之金額原告丁○○均
      已清償，故被告並未持有該十筆匯款委託書所載匯款時間由原告丁○○經營之
      愛兒堡有限公司所簽發之借款支票或本票。另被告所提出前開借款給原告丁○○所經營之愛兒堡有限公司，事後均有清償之事實，亦可由被告自行在匯款委
      託書之記載可為證明，諸如匯款日期八十七年四月二十日之金額八十七萬八千
      四百九十元匯款委託書，被告有書寫「87/5/27清」字，足可證明該款業經清
      償；又如匯款日期八十七年五月二十九日之金額四十二萬元匯款委託書，被告
      有書寫「有票：441000，5/29-8/29息21000，開票441000」等字，可證明該款
      原告丁○○有開票交給被告，含三個月利息二萬一千元，原告丁○○係開出四
      十四萬一千元之支票，並已清償；又如匯款日期八十七年六月十五日之金額一
      百二十萬元之匯款委託書，被告有書寫「有還」，可證明該款已經償還；匯款
      日期八十七年十一月三十日之金額一百二十萬元之匯款委託書，被告寫上「有
      開支票」四字，可證明該款原告丁○○有開支票交給被告。而被告既無法提出
      該十筆匯款委託書所示借款，尚留存由原告丁○○以愛兒堡有限公司簽發交給
      被告持有做為借款證明之支票或本票，可證該十筆匯款委託書匯款之金額均已
      清償自明，而該十筆匯款委託書之借款確與附表一編號一至八之本票無關。
（八）被告雖辯稱附表一編號二之面額一百二十萬元之本票，乃係因原告丁○○於八
      十七年十一月三十日向其借款一百二十萬元而簽發，並提出匯款日期八十七年
      十一月三十日金額一百二十萬元之匯款委託書以為證明云云；惟查該匯款委託
      書之匯款日期為八十七年十一月三十日，而編號二之本票發票日期為八十八年
      三月一日，時間相距達三個月，顯不能做為附表編號二本票原因債權存在之證
      明。且該匯款委託書上被告有註記「有開支票」四字，而此部分借款，原告丁○○係以所有坐落新竹縣竹北市縣○段四二九地號土地提供擔保向訴外人陳慶
      祥代書借款一百二十萬元清償被告，而原告丁○○清償該借款後，被告有將借
      款時原告丁○○所簽發做為借款擔保及證明之支票交還原告丁○○。而被告並
      未能提出原告原簽發之支票，可證原告丁○○已經清償該匯款委託書之借款，
      且該匯款委託書之匯款與附表一編號二之本票並無關連。被告又辯稱附表一編
      號三之面額四十二萬元本票，係因原告丁○○於八十七年五月二十九日向其借
      款四十二萬元，事後始簽發該本票，亦即匯款日期八十七年五月二十九日金額
      四十二萬元之匯款委託書，乃為附表一編號三本票之原因債權證明云云；惟查
      該匯款委託書匯款日期與附表一編號三之本票發票日期八十八年三月一日時間
      相距有九個月，借款時間不合，且基於前述，原告丁○○有簽發含三個月利息
      二萬一千元總計面額四十四萬一千元之支票交付被告，並已清償；被告亦自認
      原告丁○○有簽發該借款利息之支票，惟查被告並無法提出該支票，可證原告
      丁○○已清償該匯款委託書所示金額之借款，並取回該支票，該匯款委託書之
      借款與附表一編號三之本票並無關連。被告又辯稱附表一編號五之面額八十五
      萬元本票，係原告於八十七年四月二十日向其借款未歸還而於事後簽發，而匯
      款日期八十七年四月二十日之金額八十七萬八千四百九十元匯款委託書，即係
      該本票原因關係債權之證明云云；惟查該匯款委託書匯款日期與附表一編號五
      之本票發票日期八十八年三月一日，時間相距有十個月，借款時間不合，且記
      載之金額亦不同，又該匯款委託書上被告已註記「87/5/27清」等字，可證原
      告丁○○已經清償該借款，該匯款委託書所示金額之借款，與附表一編號五之
      本票並無關連。至被告所辯主張匯款日期八十六年七月十九日金額五十萬元匯
      款委託書所示之借款及匯款日期八十六年九月二日金額三十萬元匯款委託書所
      示之借款，乃係附表一編號六面額八十萬元本票之原因關係債權之證明云云；
      惟查該二筆匯款委託書之匯款日期與附表一編號六本票發票日期八十八年一月
      二十日，時間分別相距有一年六個月及一年四個月，借款時間不同；且原告丁○○就此部分有簽發連同借款本息之票號ＡＫ0000000號、發票日八十
      六年十月十五日、面額三十二萬七千六百五十一元、付款人台灣銀行竹北分行
      之支票交給被告，以清償前開八十六年九月二日之三十萬元借款，足證明該二
      筆匯款委託書所示金額之借款，與附表一編號六之本票並無關連；又查此部分
      本票之到期日係記載為八十八年每月二十日，依此規定，原告應自發票日期八
      十八年一月二十日起，每月二十日給付八十萬元給被告，則至八十八年十二月
      二十日止，原告二人應給付被告共八百八十萬元，然被告並未提出此部分之資
      金證明；另前開本票到期日既載明「每月」二十日付款，即應視同無到期日之
      記載，與本票應記載到期日之規定不符，則此部分本票亦應為無效票據，原告
      自無須負此部分本票之票據責任。被告另辯稱匯款日期八十六年五月五日金額
      五十五萬元之匯款委託書所示借款及匯款日期八十七年九月三十日金額四十五
      萬元之匯款委託書所示借款，乃係附表一編號七面額一百萬元本票之原因債權
      之證明云云；惟查該二筆匯款委託書之匯款日期與此部分系爭本票發票日期八
      十八年二月二十八日，時間分別相距有一年九個月及五個月，顯然該二筆匯款
      委託書所示之借款與此部分本票並無關連；且該本票到期日記載日期為八十八
      年「每月」三十日，依此規定，原告應自發票日期八十八年二月二十八日起，
      於每月三十日給付一百萬元給被告，則至八十八年十二月二十日止，原告應給
      付被告共一千萬元，此部分被告亦未提出任何原因關係債權存在之證明；且查
      此本票到期日係記載「每月」三十日付款，亦應視同無到期日之記載，與本票
      應記載到期日之規定不符。此部分本票亦應為無效之票據，原告自無須負此部
      分本票之票據責任。被告復辯稱匯款日期八十八年一月三十日金額一百十五萬
      元之匯款委託書所示借款，係附表一編號八面額一百五十萬元本票之原因債權
      之證明云云。惟查該匯款委託書匯款日期與此部分系爭本票發票日期八十八年
      三月一日，時間、金額均不同，且該匯款委託書上被告有註記「未開支票，
      88.1/30-4/30直簽本票」等字，已證明此部分借款，原告丁○○有簽發到期日
      八十八年四月三十日之本票交給被告，做為該借款之擔保及證明，因原告丁○○業已償還此筆借款，被告乃將該本票交還原告丁○○，故被告現未持有該本
      票，可證原告丁○○已經清償該匯款委託書所示之借款，該匯款委託書之借款
      自與附表編號八之本票無關連。至被告雖辯稱原告所清償之一百五十五萬元係
      給付前開匯款單所示未清償借款之部分利息，非清償附表一編號九本票之借款
      云云，惟查原告丁○○就前開被告所提前開借款之利息，或以代被告及其家人
      繳納壽險費用，或以有代被告給付互助會款，或以簽發交付利息之支票方式，
      均由被告領取，足證被告所辯原告丁○○從未就之前之借款給付利息不足採，
      是原告丁○○前開給付之一百五十五萬元均係清償附表一編號九本票之借款。
      被告又辯稱匯款日期八十七年二月五日金額六十五萬元之匯款委託書及匯款日
      期八十七年六月十五日金額一百二十萬元之匯款委託書，係附表一編號四面額
      一百萬元本票及不在本件請求範圍另二張未載發票日期面額分別為六十萬元、
      四十六萬元之本票原因債權之證明云云；惟查前開二張未載發票日期之本票，
      因與本票應記載事項規定不合，自屬無效之票據，則該二筆匯款委託書之借款
      ，自不足為此部分本票之原因債權證明；且該二筆匯款委託書匯款日期與此部
      分本票發票日期八十八年三月一日，時間分別相差為一年及八個月，借款時間
      不同，且該二筆匯款委託書之匯款，總共為一百八十五萬元，亦與此部分系爭
      本票一百萬元之金額不合。另就被告所稱匯款日期八十七年二月五日金額六十
      五萬元之匯款委託書所示借款，原告丁○○業已簽發票號ＡＫ0000000
      號、發票日八十七年二月三十日，面額六十六萬八千零五十一元、付款人台灣
      銀行竹北分行之支票交給被告提領，償還該借款，又就匯款日期八十七年六月
      十五日金額一百二十萬元之匯款委託書，被告亦註記「有還」二字，而原告丁○○係於八十七年十月三日自其新竹國際商業銀行之帳戶提領一百二十萬元清
      償被告，益證該二筆匯款委託書所示之借款均已償還，則該二筆匯款委託書之
      匯款，自與此部分本票並無關連。是被告所辯均與實情相違，且係編造，自不
      足採。
（九）另由被告之所辯亦可得知其所述非實，蓋被告辯稱其所提出之十二張匯款委託
      書所示借款原告均未清償，利息除僅收到原告丁○○給付之一百五十五萬元外
      ，其餘亦從未受償，另與原告亦無其他資金往來，除系爭本票外，原告丁○○
      從未另簽發支票或本票交給被告云云；惟事實上原告丁○○確實有以代被告給
      付會款、保險費及另外簽發支票等方式，清償前開借款之利息，足證被告所辯
      非屬實在。
（十）原告寄發存證信函給各債權人之主要目的，乃在希望被告出面，將對其所有不
      動產聲請之假扣押撤銷，並非被告所辯原告已承認有積欠被告系爭本票票款債
      務。
三、證據：提出匯出匯款回條聯影本一份、中國國際商業銀行存摺影本一份、新竹國
    際商業銀行存摺影本一份、支票影本一份、本院八十八年度票字第一五二一號民
    事裁定影本一份、互助會單影本二份、錄音譯文二份、錄音帶一捲、國庫存款收
    款書影本一份、本院八十九年度存字第一三一二號提存書影本一份、土地登記申
    請書影本一份、抵押權設定契約書影本一份、臺灣銀行支票存款戶分戶明細表影
    本一份為證，並聲請訊問證人方素華、己○○、庚○○，另聲請向臺灣銀行竹北
    分行調取原告於該行000－000－00000－0甲存帳號所簽發之支票影
    本及八十六年、八十七年對帳單、向新竹市第一信用合作社竹北分社調取被告母
    親郭曾蔥妹00000000000000號帳戶於八十六年、八十七年之存入
    紀錄及向新竹國際商業銀行查詢附表二編號九支票（其後有記載帳號00000
    0000號）之提示人。
乙、被告方面：
一、聲明：請求駁回原告之訴。
二、陳述：
（一）原告丁○○於八十四年六月一日向被告借款七十萬元，要求將該款匯到其夫即
      原告乙○○之帳戶內，嗣由被告向新竹市第一信用合作社索取空白匯款委託書
      ，因不知悉原告乙○○之帳號，乃將空白匯款委託書交給丁○○填妥後，由被
      告依其指示將借款七十萬元匯入原告丁○○之夫即原告乙○○在新竹市第五信
      用合作社香山分社00－000000－0000號帳戶內，又該匯款委託書
      上之匯款人本應填載被告之姓名，但原告丁○○當時卻誤填其自己之姓名，被
      告亦未注意加以更正，惟匯款之資金七十萬元，係被告所提供借與而由原告丁○○以其自己之名義匯給原告乙○○，然此並不影響其向被告借款之事實，此
      從被告自始至終均執有該七十萬元匯款單之原本及原告二人事後承認該筆借款
      而共同簽發發票日八十八年三月一日面額七十萬元之本票一紙交付被告，用以
      清償上開借款即可證明。是原告主張該匯款委託書係被告在其經營之愛兒堡有
      限公司之店內取得，其並未交付被告持有云云，自與事實不符。
（二）嗣原告又自八十六年五月五日起，以其經營之愛兒堡有限公司需求資金週轉為
      由，陸續向被告借款，其中大部分借款，均係被告依原告丁○○之指示，匯入
      其所經營之愛兒堡有限公司所有台灣銀行竹北分行000000000000
      號帳戶內，共計十一筆，匯款金額總計九百二十九萬八千四百九十元，其餘部
      分係以現金借與原告，連同八十四年六月一日所借之七十萬元，合計原告總共
      向被告借款之金額為一千零五十三萬元。而上開借款原告均未清償，被告於八
      十八年七月間獲悉原告週轉不靈，財產遭銀行扣押，要求原告清償時，原告即
      簽發未載發票日期之本票十一紙（其中九張即為系爭本票）交付被告用以清償
      前開積欠之借款。嗣被告於八十八年九月十日持上開已到期之本票到本院請教
      如何聲請本票裁定時，經服務處林保統書記官發現所有本票均未載發票日期為
      無效票，乃建議請發票人補正後再提出聲請，被告只好請原告補正發票日期，
      完成票據應記載之事項，惟補正後之發票日期乃原告隨便倒填日期，而非真正
      之發票日期；且其中票號四二六二五七、四二六二六二號之二張本票，當時因
      到期日分別為八十八年九月三十日及八十八年十月十四日，尚未到期，原告拒
      絕補正發票日期，以致被告無法聲請本票准予強制執行裁定，至於系爭本票因
      原告業已補正發票日期，被告乃持以聲請本院裁定准許強制執行。查系爭本票
      之面額總計為九百四十七萬元，連同另二張未載發票日尚未聲請本院為裁定准
      予強制執行之二紙本票之面額計為一百零六萬元，總計即為一千零五十三萬元
      ，與上開借款金額完全相符，足證系爭九張本票確有債權之存在，原告主張係
      由其先簽發本票九張交付被告，被告並未交付借款，尚未發生借貸關係云云，
      自與事實不符。
（三）至原告主張於八十八年八月十三日匯入到被告母親郭曾蔥妹帳戶內之三十五萬
      元及八十八年九月二十八日交付之面額一百二十萬元之支票一紙，係原告支付
      被告上開借款之部分利息，並非清償借款。另原告主張其於八十八年九月三日
      在中國國際商業銀行新竹分行提領現金六十五萬元，以其中十餘萬元繳交銀行
      貨款利息，四萬元交訴外人范惠燕會款，其餘五十萬元則交付被告收執，係原
      告臨訟所捏造，並非事實。而被告除收受上開三十五萬元匯款及一百二十萬元
      支票之利息外，從未收到原告親自交付任何現金。至原告主張被告僅於八十八
      年五月五日以郭曾蔥妹名義匯款二百萬元到其經營之愛兒堡有限公司在台灣銀
      行竹北分行帳戶內，並連同借款及利息均已清償云云，亦不足採。
（四）原告又主張附表所示編號六、七兩張本票上到期日欄記載之每月二十日，係記
      載該筆借款每月二十日付利息，即係兩造預定之利息，由原告先簽發交與被告
      ，俟將來借貸後，依借用期間再行計算，因原告未再向被告借貸，故此二張本
      票債權不存在云云，亦與事實不符。蓋茍如原告所稱尚未發生借貸，且借貸之
      金額尚不明確，何以會先簽發本票預付利息，顯違常情。又既稱尚未借貸，如
      要預付利息，則簽發一張本票即可，又何必同時簽發二張？另原告主張其僅向
      被告借得二百萬元，且時間係在八十八年五月五日，亦根本不可能有八十萬元
      及一百萬元之利息。實際上前開二張本票所示之二筆借款，因並非借給原告支
      付其經營公司之貨款，原告乃要求不能以上開廠商給之三個月折扣利潤計息，
      而約定以「每月三十日」、「每月二十日」分別計算一次利息。
（五）基於上述，原告八十四年六月一日向被告借款七十萬元，嗣又於八十六年五月
      五日起陸續向被告借款九百八十三萬元，合計共借款一千零五十三萬元，原告
      除於八十八年八月十三日匯入三十五萬元及八十八年九月二十八日簽付一百二
      十萬元支票以支付部分利息外，上開借款均未清償，是原告主張其自八十三年
      間起陸續有向被告借款，被告每次均以匯款方式匯給原告，原告亦按時還款云
      云，自與事實不符；而原告既自認有向被告陸續借款，自應就已按時返還借款
      之事實負舉證責任。
（六）按強制執行法第十四條第二項之債務人異議之訴，係以執行名義成立前，有債
      權不成立或消滅或妨礙債權人請求之事由發生，為訴之要件，本院八十八年度
      執字第六０三六號清償票款強制執行事件之執行名義，即本院八十八年九月十
      七日八十八年度票字第一五二一號民事確定裁定所載准許強制執行之九張本票
      ，其債權均屬存在，已如上述，且無消滅或妨礙請求之事由發生，原告訴請撤
      銷執行程序，顯乏依據。
（七）次查原告雖主張其向被告所為之借款均已按時返還云云，惟若原告並未積欠被
      告任何債務，何以原告二人仍於八十九年三月二日分別以郵政存證信函，通知
      被告於八十九年三月六日下午二時在新竹縣竹北市○○路六二九號召開債權人
      會議，協商處理與被告等之債務，要求被告準時到場，且該信函內並承認積欠
      被告債務多時，表示深感愧疚，本應將其所有坐落竹北市縣○段第四二二之五
      地號不動產出售，以賣得價金清償債務，但該不動產已遭被告假扣押，無法出
      售等語；足證原告主張借款均已清償，並未積欠被告債務云云，並非事實。又
      八十九年三月六日原告召開之債權人會議，被告並未參加，惟據當天參加之其
      他債權人庚○○事後寄給被告之存證信函，八十九年三月六日下午二時原告召
      開之債權人會議，原告尚在會中向其他債權人報告積欠被告系爭九張本票票款
      九百四十七萬元尚未清償，由此益證被告對原告之系爭九張本票債權確屬存在
      。
（八）又查上開借款，除系爭本票中面額一百萬元及八十萬元之二張，係借給原告作
      一般週轉使用外，其餘均係借給原告經營之愛兒堡有限公司作為支付廠商貨款
      使用；雙方約定之利息，係按廠商給以現金或即期支票付貨款之客戶，每三個
      月百分之五之折扣利潤計息。依上開方式計算，原告借款之利息，在八十八年
      七月間簽付本票之同時，經原告自己大約概算之結果，為一百五十五萬元上下
      。原告當時允諾先償付前開借款之利息，至本金部分，則俟其出售不動產取得
      價金後再付。因此原告八十八年八月十三日先匯了三十五萬元，之後又在同年
      九月間簽發一張發票日八十八年九月二十八日面額一百二十萬元之支票，支付
      上開累計借款之利息，是上開三十五萬元匯款及一百二十萬元票款，係支付被
      告之利息，並非如原告所主張係清償八十八年五月五日之二百萬元借款，且茍
      係清償該筆二百萬元借款，不可能先匯還三十五萬元，後又以支票清償一百二
      十萬元，而此部分總共也僅付清償一百五十五萬元，與本金之數額顯然不符。
（九）系爭本票連同未載發票日之另二張本票，係原告一次簽發，並非分次簽發，此
      從前開十一張本票票號均係上下連號即明；實際簽發上開十一張本票之日期，
      係於八十八年七月間，簽發時均未記載發票日。而原告簽發系爭十一張本票前
      ，借款早已交付原告，而簽發本票時被告只注意還款到期日之記載，並未注意
      到原告未記載發票日期，亦不知悉未記載發票日之本票無效。前開十一張本票
      票面金額除其中七十萬元、一百二十萬元、四十二萬元、二百萬元四張，係原
      告依借款當時匯款之金額填載外，其餘本票之面額，係原告為補足借款之金額
      所自己填載，亦即附表編號五面額八十五萬元之本票，係依八十七年四月二十
      日匯款委託書之金額記載，而該匯款之餘額二萬八千四百九十元，則併入編號
      四面額一百萬元及未在本件之原告另簽發票號四二六二五七號面額六十萬元、
      票號四二六二六二號面額四十六萬元之未載發票日之本票，上開三張本票乃係
      就八十七年二月五日及同年六月十五日之匯款委託書所示六十五萬元、一百二
      十萬元借款連同現金借款二十一萬元而簽發，至編號六面額八十萬元之本票，
      則係依據八十六年七月十九日及同年九月二日之匯款委託書所示五十萬元、三
      十萬元借款而簽發，編號七面額一百萬元之本票，則係依據八十六年五月五日
      及八十七年九月三十日之匯款委託書所示五十五萬元、四十五萬元借款而簽發
      ，編號八面額一百五十萬元之本票，則係依據八十八年一月三十日之匯款委託
      書所示一百一十五萬元借款及互助會標得之標金三十五萬元合計而簽發。因被
      告所提出之上開匯款委託書所載匯款金額，均係原告向被告之借款，既為原告
      所不爭執，而上開借款原告除事後於八十八年七月間一次簽發十一張本票用作
      償還外，並未另外簽發支票，本票或任何借據證明，被告只執有匯款單作為憑
      據，被告從未要求原告簽發支票、本票或任何借據證明。原告主張上開借款，
      被告均有要求原告簽發支票或本票云云，亦不足採。
（十）至被告於匯款委託書上所為之註記，係被告自己所為之註記備忘，其中日期八
      十七年四月二十日之匯款委託書所示之匯款金額，其中部分係向其母親郭曾蔥
      妹調來借給原告，嗣於八十七年五月二十七日已將所借之款，還清給其母親郭
      曾蔥妹，是其上註記，與原告毫無關係；原告竟主張係該筆借款已還清之證明
      ，顯屬無稽；又若原告主張該筆借款已還清，應就清償之事實，負舉證責任；
      且若該筆借款已於八十七年五月二十七日還清，何以事後仍簽發本票，亦與常
      情有違。又日期八十七年六月十五日之匯款委託書上註記之「２％郭木清有還
      」，乃指該筆借款一百二十萬元，係被告向訴外人郭木清調來借給原告，八十
      七年六月十五日至八十七年七月十四日壹個月約定百分之二利息共計二萬四千
      元有還之記載，並非指原告已歸還該筆借款；此觀該註記上，除記「２％郭木
      清」，下面仍有鉛筆註記「87.6.15-87.7.00  0000000 00000 0/15 付」之記
      載即可證明。另日期八十七年十一月三十日之匯款委託書上所寫「有開支票」
      之註記，係指該筆一百二十萬元借款，原告有先簽發八十七年十一月三十日起
      至八十八年二月二十八日止，三個月之利息六萬元之利息支票，但該利息支票
      ，屆期亦未獲兌付。
（十一）被告係於八十八年九月十日持已到期之未載發票日期本票，到本院請教如何
      聲請本票准予強制執行裁定時，經服務處林保統書記官發現所有本票均漏載發
      票日期為無效票，建議先請發票人補正後再提出聲請，被告才請原告補正發票
      日期，若本票所載票款尚未借到，原告不可能同意補正本票發票日期，完成票
      據應記載事項，亦證系爭本票債權確實存在。被告在找原告補正發票日期時，
      因其中票號四二六二五七、四二六二六二號二張本票，到期日分別為八十八年
      九月三十日及八十八年十月十四日，均尚未到期，原告乃拒絕補正發票日期，
      表示以後到期再說。惟之後原告仍拒絕補正，以致無法聲請本票裁定。至原告
      向被告之借款，前後總計金額為一千零五十三萬元，上開借款，除大部分以匯
      款方式匯付外，其餘部分係以現金交付，因金額不大，並未要求原告簽立字據
      ，惟原告事後既然有簽發本票準備清償，而本票十一張之金額合計即為借款之
      金額一千零五十三萬元，足證借款中確實有被告所交付現金之部分，且除上開
      借款一千零五十三萬元外，兩造並無其他資金之往來。
（十二）至原告所簽發發票日八十六年九月三十日、面額十萬元、票號ＡＫ0000
      000之支票，係原告支付被告於八十六年五月五日借款五十五萬元截至八十
      六年十一月十九日止及八十六年七月十九日借款五十萬元截至八十六年十一月
      十九日止依約定計算之利息。至發票日八十六年十月十五日面額三十二萬七千
      六百五十一元之支票一張，係被告及訴外人張玉玲、戊○○、陳美珍、鄭香宙
      支付宏福人壽保險公司（目前已更名為宏泰人壽）之保險費，由訴外人戊○○
      向被告等收取現金後，交給原告，再委由原告簽發該支票給宏福人壽保險公司
      ，由原告從中賺取支票兌現日前之利息差額，並藉此現金週轉使用，是原告主
      張該支票係清償被告八十六年九月二日匯款借給原告三十萬元，金額記載不符
      ，自不足採。至附表二編號三、四、七、八、十一、十二、十三所示之支票，
      係被告應付新光人壽、國泰人壽、南山人壽等之保險費，由被告以現金交付原
      告丁○○，請原告丁○○簽發支票交付上開保險公司，原告則賺取支票發票日
      屆至前之利息差額，並藉此現金週轉之用，並非原告用以應付被告之借款利息
      代被告繳交保險費，且前開支票之票面金額合計僅有二十三萬四千六百四十元
      ，而原告向被告借款之金額，截至八十八年六月二十七日止，依約定之利息結
      算為六十餘萬元，金額並不相符。則原告主張係以前開支票支付利息，其借款
      本金究竟多少，利率又如何結算，均屬矛盾，不能自圓其說，足見原告此部分
      之主張亦與事實不符。又附表二編號五所示面額六十六萬八千零五十一元之支
      票，係原告為清償被告於八十六年十一月二十八日匯款六十六萬八千零五十一
      元借給原告週轉所簽發，與系爭本票及被告前開所提出之匯款委託單所示之借
      款無關，至附表二編號六面額三萬三千四百元之支票，係原告支付前開六十六
      萬八千零五十一元借款自八十六年十一月二十九日至八十七年二月底止之約定
      利息，原告主張前開面額六十六萬八千零五十一元之支票，係清償八十七年二
      月五日匯款單所示之六十五萬元借款云云，惟查該支票原告早於八十七年一月
      二十日前即交付被告，被告亦於八十七年一月二十日交給新竹市第一信用合作
      社代收登簿，是此部分借款尚未發生，原告豈會簽發還款及利息之支票給被告
      。至附表二編號九、十所示之支票，原告簽發並非交付被告，而係交付他人。
（十三）又原告主張被告母親郭曾蔥妹在新竹市第一信用合作社竹北分社之帳戶內有
      六筆金額存入，均係原告還款之證明云云；查被告母親郭曾蔥妹前開帳戶，於
      八十八年九月三日確有一筆九十萬元入帳，惟入帳之原因係放款轉帳，亦即係
      被告母親郭曾蔥妹持八十七年九月三十日一百萬元定期存單，辦理質押短期擔
      保放款九十萬元之轉帳登入，亦非原告所為之還款。
三、證據：提出匯款委託書影本十三份、本票影本二十四紙、存證信函影本二份、互
    助會單影本一份、宏泰人壽應收票據查詢表一份、存摺影本一份、定期存單影本
    一份、放出檔明細查詢單影本一份為證。
丙、本院依職權調取本院八十八年度執字第六０三六號清償票款執行事件卷。
    理      由
一、本件原告起訴主張原告丁○○於八十八年二月間因經營之童裝店有股東欲退出，
    乃詢問被告有無六百萬元至八百萬元之資金可供借貸使用，款項可分數次給付，
    並按實際借款日起算利息，惟被告要求原告須先簽發本票交付，因而在原告丁○○經營之愛兒堡有限公司店內由原告二人共同簽發如附表一所示之系爭本票九張
    交給被告，被告並告以如原告需要用錢，即匯至原告丁○○之帳戶，嗣被告於八
    十八年五月五日以其母郭曾蔥妹名義匯款二百萬元給原告，而原告乃於八十八年
    八月十三日先匯款三十五萬元至被告母親郭曾蔥妹之帳戶，被告收到匯款後生氣
    表示不可用匯款方式應支付現金，原告丁○○乃於八十八年九月三日提領現金六
    十五萬元，並將其中五十萬元親自送至被告住處由被告收執，另原告丁○○以愛
    兒堡有限公司負責人身分所簽發發票日八十八年九月二十八日之面額一百二十萬
    支票亦由被告兌領，故原告業已清償二百零五萬元，其中包含前開二百萬元借款
    及利息五萬元，故附表一編號九之本票原因借款債務業因清償而消滅，惟被告並
    未將該本票返還，反而將系爭九紙全部本票，向本院聲請八十八年票字第一五二
    一號准予強制執行之裁定，是原告自得訴請確認被告所執有系爭本票債權關係不
    存在；又查本院八十八年度執字第六０三六號強制執行程序所本於之執行名義，
    係無確定判決同一之效力之本院八十八年度票字第一五二一號民事裁定，且上開
    強制執行程序尚未終結，因系爭本票之債權對於原告並不存在，是原告亦得訴請
    撤銷本院八十八年執字第六０三六號強制執行程序等情。被告則以原告丁○○於
    八十四年六月一日向被告借款七十萬元，嗣又自八十六年五月五日起，以其經營
    之愛兒堡有限公司需求資金週轉為由，陸續向被告借款，其中大部分借款，均係
    被告依原告丁○○之指示，以匯款方式匯入其所經營之愛兒堡有限公司所有在台
    灣銀行竹北分行之帳戶內，總計九百二十九萬八千四百九十元，其餘部分係以現
    金借與原告，連同八十四年六月一日所借之七十萬元，合計原告總共向被告借款
    之金額為一千零五十三萬元，而上開借款原告均未清償，嗣八十八年七月間，被
    告獲悉原告週轉不靈，財產遭銀行扣押，被告乃要求原告清償上開借款，原告即
    簽發未載發票日期之本票十一紙（其中九張即為系爭本票）交付被告，八十八年
    九月十日，被告持上開本票到本院請教如何聲請本票裁定時，經服務處林保統書
    記官發現上開本票均未載發票日期為無效票，被告因此請原告補正發票日期，惟
    補正後之發票日期乃原告隨便倒填日期，非真正之發票日期；另因其中票號四二
    六二五七、四二六二六二號之二張本票，因到期日分別為八十八年九月三十日及
    八十八年十月十四日，當時尚未到期，原告拒絕補正發票日期，至系爭本票原告
    均已補正發票日，從而被告自得持以聲請本院裁定准許強制執行，而系爭九張本
    票確有債權存在，至原告主張於八十八年八月十三日匯入之三十五萬元及八十八
    年九月二十八日之面額一百二十萬元之支票一紙，係原告支付被告上開借款之部
    分利息，並非清償借款，此外原告並未為任何清償；而本院八十八年度執字第六
    ０三六號清償票款強制執行事件之執行名義，係本院八十八年度票字第一五二一
    號民事確定裁定所載准許強制執行之系爭九張本票，其債權既屬存在，且無消滅
    或妨礙請求之事由發生，原告訴請撤銷執行程序，亦屬無據等情置辯。
二、本件經請兩造整理並協議簡化爭點如下：（一）原告對於有簽發系爭本票不爭執
    ，且原告就其中附表一編號九之本票，係原告於八十八年五月五日向被告借款二
    百萬元所簽發，亦不爭執，惟就該二百萬元借款，原告主張業已清償（八十八年
    八月十三日匯款三十五萬元，五十萬元交付現款，另簽發一百二十萬元之支票交
    付被告兌領，合計二百零五萬元，其中五萬元為利息）；被告對於有收到原告於
    八十八年八月十三日之匯款三十五萬元及兌領面額一百二十萬元之支票票款雖不
    爭執，惟主張此係支付之前積欠合計一千零三十五萬元借款之部分利息，並非清
    償編號九本票所示之二百萬元借款，另否認有收到原告主張於八十八年九月三日
    交付之現金五十萬元。（二）就附表一編號一至五、八所示本票部分，原告主張
    均係簽發用以另行向被告借款之用，惟均未向被告再行支借任何款項；被告則辯
    稱上開本票連同附表其餘本票（尚包括不在附表之未載發票日之面額六十萬元、
    四十萬元之二紙本票），均係八十八年七月間被告向原告索討之前積欠合計一千
    零五十三萬元之借款所簽發（含前開兩造不爭執之附表編號九之本票），其中附
    表編號一面額七十萬元本票，係八十四年六月一日之匯款單所示之借款，編號二
    面額一百二十萬元之本票，則係八十七年十一月三十日之匯款單所示之借款，編
    號三面額四十二萬元之本票，則係八十七年五月二十九日之匯款單所示借款；編
    號四面額一百萬元之本票及上開二張未載發票日之面額六十萬元、四十六萬元之
    本票，係八十七年二月五日及八十七年六月十五日之匯款單所示借款一百八十五
    萬元，另包括現金二十一萬元之借款；編號五之面額八十五萬元之本票，乃八十
    七年四月二十日匯款單所示之借款，至匯款單餘額二萬八千四百九十元，另併入
    上述編號四及上開未載發票日之本票範圍。（三）就編號六、七之本票，原告主
    張係兩造預定之利息，俟將來借款後依據借用期間再行計算；被告則否認係利息
    之預定，並辯稱編號六面額八十萬元之本票，係八十六年七月十九日及八十六年
    九月二日匯款單所示之借款；編號七面額一百萬元之本票，則係八十七年九月三
    十日及八十六年五月五日匯款單所示之借款。（四）就被告所提各匯款單（除八
    十四年六月一日以原告丁○○名義匯給原告乙○○外），原告不爭執有收到匯款
    ，惟主張除其中二百萬元之匯款係簽發本票後被告所交付外，其餘與系爭本票均
    無關連，且均已清償，另並無被告以現金方式交付借款之情事；而被告則主張係
    屬於系爭本票之原因債權，且除前開給付一百五十五萬元作為部分利息之支付外
    ，均未為任何清償；另就七十萬元匯款單，原告否認係向被告之借款，被告則主
    張係其將借款匯至原告丁○○指定之原告乙○○帳戶。（五）就系爭本票之簽發
    ，兩造均不爭執係一次簽發，惟原告主張簽發之日期係在八十八年二月底左右，
    並於八十八年三月一日補填發票日；被告則辯稱係在八十八年七月間，並嗣於同
    年九月間請原告補填發票日。從而本件既經兩造協議整理並簡化爭點，本件自應
    就上開爭點加以審究，以明原告之主張是否可採。
三、查附表一編號九面額二百萬元之本票，兩造既不爭執係因原告於八十八年五月五
    日向被告借款二百萬元所簽發，且原告業已收到該部分借款，惟兩造就該部分二
    百萬元借款是否業已清償則有爭執等情，已如前述，是本件首應探究者為附表一
    編號九本票之原因借款關係是否業因原告清償完畢而消滅。原告主張前開二百萬
    元借款，其業於八十八年八月十三日匯款三十五萬元，另簽發發票日八十八年九
    月二十八日之面額一百二十萬元之支票交付被告兌領之事實，業據提出匯出匯款
    回條聯及支票各一紙為證，被告就有收到上開合計一百五十五萬元之款項亦不爭
    執，自堪信原告此部分之主張為真實。被告雖辯稱原告前開給付之一百五十五萬
    元係清償之前積欠合計一千零三十五萬元借款之部分利息云云，惟依被告所述，
    前開一百五十五萬元之金額，係依據兩造就之前借款約定按廠商給以現金或即期
    支票付貨款之客戶，每三個月百分之五之折扣利潤計息，而依上開方式計算前開
    合計一千零三十五萬元借款，自各筆借款借款日起，至八十八年七月間止之概算
    結果所得等情（見被告八十九年八月十六日答辯（二）狀、本院八十九年八月二
    十二日準備程序筆錄）；然查被告所提出匯款委託書，其總計之金額為九百二十
    九萬八千四百九十元，縱令此部分完全未為清償（實際應至少有為部分之清償，
    此部分詳後述），亦非被告所辯總計積欠一千零五十三萬元之借款，則被告據以
    計算所得前開一百五十五萬元利息之基準，即失所依據。被告雖辯稱有部分借款
    係以現金交付方式云云，惟為原告否認，被告亦未舉證以為證明，是其此部分所
    辯自不足採。被告又辯稱原告有於八十四年六月一日向其借款七十萬元云云，惟
    為原告所否認，而被告就此雖提出匯款日期八十四年六月一日匯款金額七十萬元
    之匯款委託書一紙為證，惟查該匯款委託書上匯款人係原告丁○○，亦即將款項
    匯出之人係原告丁○○，並非為被告，自不能作為原告有向被告為此部分借款之
    證明。被告雖辯稱前開匯款委託書係由原告丁○○填妥後，由被告依其指示將借
    款七十萬元匯入原告乙○○之帳戶云云，惟此為原告所否認，被告亦未能進步舉
    證證明，自不足採。被告雖另以其始終執前開七十萬元匯款單之原本，足證該七
    十萬元借款係由其所交付云云；惟被告執有上開匯款單，其可能之原因甚多，並
    無從作為被告確有交付此部分借款七十萬元之事實。至於被告辯稱原告二人共同
    簽發附表一編號一面額七十萬元之本票一紙，即係承認該筆借款之證明云云，惟
    查前開七十萬元之本票與上開七十萬元匯款委託單所示之匯款七十萬元並無關聯
    （此部分詳後述），是被告此部分所辯亦不足採。又茍如被告所辯原告係自八十
    四年六月一日迄至八十八年五月五日陸續向其借款，總計借款之金額達一千零五
    十三萬元，且每筆借款均未支付利息云云屬實，衡情在被告要求原告簽發本票以
    為保障之同時，因此涉及多筆借款，且每筆之借款日期、金額不同，則就積欠之
    利息應會加以核對計算，並於計算積欠之利息總額後，同時就積欠之利息一併以
    簽發本票或提出其他保障方式，又豈會無任何兩造會算之資料留存，而原告又豈
    係以事後再簽發支票及匯款方式給付積欠之利息，亦顯與常情不符，足認被告此
    部分所辯之不足採。又查被告在本院經以特定事項請其詳為表明，被告表示兩造
    間除其所述一千零五十三萬元借款外，並無任何資金往來，每次借款時亦從未要
    求原告簽發支票、本票或任何借據以為證明，而原告除給付前開一百五十五萬元
    以為借款利息之清償外，並未為任何清償云云（見被告八十九年八月十六日答辯
    （二）狀）；惟查被告自認就八十七年十月三十日之匯款委託書所示借款一百二
    十萬元，原告丁○○有簽發支付三個月利息六萬元之支票，另匯款日八十七年五
    月二十九日之匯款委託書借款四十二萬元，原告丁○○有簽發支付三個月利息二
    萬一千元之支票等情，顯見原告主張就之前之借款有部分簽發支票以支付利息等
    情，亦堪信為真實。被告雖辯稱前開原告簽發給付利息之支票屆期均未兌現云云
    ，惟此為原告所否認，被告就此雖以前開原告交付之支票均歸還原告云云置辯，
    然查茍原告所交付支付利息之支票經被告提示未兌現，衡情被告應會採取相關保
    障措施，諸如以支票為訴訟上之請求，或要求原告另行簽發本票、支票或提供其
    他之擔保，豈會毫無條件即將支票歸還原告，是被告此部分所辯顯與常情有違，
    而不足採。復查原告丁○○及被告均有參加訴外人甲○○於八十七年六、七月間
    所起之互助會，其中被告應繳納之會款大部分均係被告要會首甲○○至原告丁○○處收取，而被告得標後每月應付之死會會款亦係如此，被告並曾有向會首甲○○表示因原告丁○○應給付被告利息，要甲○○直接向原告丁○○收取會款等情
    ，亦據證人甲○○證述綦詳（見本院八十九年九月十四日準備程序筆錄），審證
    人甲○○僅係原告丁○○及被告之前開互助會會首，於本件並無任何利害關係，
    其上開證述自屬可採；而被告既表示其與原告除前開借款外，並無任何資金往來
    ，則上開被告應繳納之會款，顯係由原告所支付，足見原告就被告所述之前之借
    款應給付之利息亦確有以代被告繳納會款方式支付自明。原告又主張就被告所辯
    之前開借款，除以現金或上開方式清償借款本金或利息外，亦有以代被告繳納其
    應付保險費而支付利息，如附表二編號三、四、六、七、八、十一、十二、十三
    所示之支票等情，亦據聲請本院臺灣銀行竹北分行調取上開支票影本在卷可考，
    被告就有收到原告交付之上開支票亦不爭執，是原告此部分主張亦屬可採。被告
    雖辯稱前開支票係其以現金交付原告丁○○，原告丁○○再簽發支票交付以賺取
    支票發票日屆至前之利息差額，並藉此現金週轉云云；惟此不僅與前開被告所述
    兩造間除前開借款外別無其他資金往來之抗辯不符，被告對於此部分支票票款有
    以現金交付原告之事實，亦未舉證以為證明，是被告此部分所辯亦不足採。又查
    被告經本院依原告聲請向臺灣銀行竹北分行調取原告丁○○經營之愛兒堡有限公
    司甲存帳戶之支票後，亦自認其中發票日八十六年九月三十日、面額十萬元、票
    號ＡＫ0000000之支票，係原告支付於八十六年五月五日向其借款五十五
    萬元截至八十六年十一月十九日止及八十六年七月十九日借款五十萬元截至八十
    六年十一月十九日止依約定計算之利息等情，除已推翻之前就原告所借款項均未
    支付利息之抗辯外，更足證被告此部分所辯與實情不符。綜上所述，原告就被告
    所稱之前之借款既有以交付支票、代繳會款、保險費等方式支付利息，從而被告
    所辯前開原告交付之一百五十五萬元係用以支付之前積欠借款之利息云云，即不
    足採，是原告主張附表一編號九之本票原因借款債務業已清償一百五十五萬元部
    分，即屬有據。至原告另主張其於八十八年九月三日有向中國國際商業銀行新竹
    分行提領現金六十五萬元，其中五十萬元有交付被告收執以為此部分其餘借款及
    利息之支付云云；惟查此為被告所否認，原告就此雖有提出存摺影本一份為證，
    惟上開資料僅能證明原告丁○○有於八十八年九月三日有向中國國際商業銀行新
    竹分行提領現金六十五萬元，惟並無從證明原告丁○○將該款提出後有交付被告
    之事實，是原告此部分之主張尚不足採，而原告就此部分本票之原因關係借款債
    務既尚未完全清償，則被告對於原告之此部分本票債權自仍存在，原告此部分請
    求本票債權不存在，即屬無據，應予駁回。
四、至就附表一編號一至編號八所示之本票，原告主張除編號六、七係預定另行借款
    之利息外，其餘本票均係於八十八年二月間因經營之童裝公司有股東欲退出，為
    求資金，乃要向被告借款而應被告之要求所簽發，惟實際被告均未交付任何借款
    ，另因被告既未再交付原告借款，亦無利息發生，是上開本票之債權均不存在等
    情，從而原告既否認附表一編號一至編號八之債權存在，被告自應就上開本票之
    原因債權存在負舉證責任。茲就被告之總體抗辯及系爭各本票分別論述之：
（一）被告辯稱原告於八十四年六月一日向其借款七十萬元未清償，嗣又自八十六年
      五月五日起，以其經營之愛兒堡有限公司需求資金週轉為由，陸續向被告借款
      ，其中以匯款方式匯入原告指定帳戶之借款，共計十一筆，總計九百二十九萬
      八千四百九十元，其餘部分係以現金借與原告，合計原告總共向被告借款之金
      額為一千零五十三萬元，均未清償，亦未支付任何利息，嗣於八十八年七月間
      獲悉原告週轉不靈，要求原告清償時，原告即簽發系爭本票連同另二張面額六
      十萬元及四十六萬元之本票共十一紙以清償前開積欠之借款云云。惟此為原告
      所否認，並主張前開借款均已清償等情。查被告自認前開原告陸續之借款，其
      中有部分係向他人借調用以支借原告，且每筆支借原告丁○○之借款均有約定
      按廠商給以現金或即期支票付貨款之客戶，每三個月百分之五之折扣利潤計算
      利息，另其中八十七年五月二十九日之四十二萬元借款及八十七年十一月三十
      日之一百二十萬元借款並有簽發支付利息之支票，惟屆期並未兌現等情；審被
      告所提出之匯款委託書，係八十六年五月五日匯款五十五萬元，同年七月十九
      日匯款五十萬元，同年九月二日匯款三十萬元，八十七年二月五日匯款六十五
      萬元，同年四月二十日八十七萬八千四百九十元，同年五月二十九日匯款四十
      二萬元，同年六月十五日匯款一百二十萬元，同年九月三十日匯款四十五萬元
      ，同年十月三十日匯款一百二十萬元，八十八年一月三十日匯款一百一十五萬
      元，同年五月五日匯款二百萬元等情，有上開匯款委託書在卷可按；查兩造間
      僅係朋友關係，則原告丁○○茍如被告所辯於八十四年六月一日即向被告借款
      七十萬元而未清償，在事隔近二年即八十六年五月五日，當原告丁○○又向被
      告借款五十五萬元時，被告何以未予追償該七十萬元借款即同意再予借款？又
      前開各匯款單所示借款之金額，少則數十萬元，多則達二百萬元，則茍原告在
      屢次借款均未清償且未付任何利息之情形下，何以被告會仍持續支借原告丁○○大筆金額之借款？又被告辯稱前開部分匯款係向他人調借而支借給原告丁○○，而被告所調借之金錢業已清償，甚至附加利息云云屬實，則此部分既向他
      人所調借，衡情被告在原告丁○○未依約清償時，應會加以催討，或至少當原
      告丁○○繼續向其借款時會加以拒絕，何以被告均未為此圖？甚至仍持續支借
      原告大筆金額之借款？又被告亦自認原告丁○○就前開四十二萬元及一百二十
      萬元之借款有簽發支付利息之支票交付，則茍原告丁○○前開支付利息之支票
      屆期未兌現，衡情被告應會質疑原告丁○○之信用、財務狀況，何以仍持續借
      款給原告丁○○？均顯與常情有違，是被告所辯原告丁○○前開向被告所為之
      借款是否完全未清償，即顯有疑義。
（二）次查系爭本票記載之發票日，依據本票上之記載，其中編號六為八十八年一月
      二十日，編號七為八十八年二月二十八日，其餘均係八十八年三月一日等情，
      業據本院調取本院八十八年度執字第六０三六號清償票款執行事件卷核閱無訛
      ，亦為兩造所不爭執。被告雖辯稱系爭本票係於八十八年七月間由原告二人所
      共同簽發，並嗣於同年九月間補填發票日云云；惟此為原告所否認，並主張系
      爭本票簽發之日期係在八十八年二月底左右，並於八十八年三月一日補填發票
      日等情，而被告就系爭本票之實際簽發日期為八十八年七月間亦未舉證以為證
      明；復按本票為文義證券，且本票未如支票僅有發票日之記載，而我票據法因
      承認遠期支票之存在，故支票之實際簽發日往往在記載之發票日之前；而本票
      因其上有發票日及到期日，故記載之發票日通常即為實際簽發之日期，被告雖
      辯稱系爭本票之發票日乃原告自行隨意倒填日期云云，惟此為原告所否認，被
      告亦未舉證以為證明；且茍如被告所辯原告係本於之前積欠其共計一千零五十
      三萬元之借款而簽發，則何時簽發系爭本票，即關乎之前借款利息之計算日，
      是系爭本票有關發票日之記載，自甚為重要，豈會如被告所稱係由原告任意倒
      填日期，足認被告此部分所辯亦不足採。查系爭本票既係於八十八年二月底左
      右簽發（或其上記載之發票日簽發），而被告係於系爭本票簽發後即八十八年
      五月五日以匯款方式借給原告二百萬元，而兩造又不爭執前開二百萬元借款即
      係系爭附表一編號九本票之原因債權，足見原告主張系爭本票之簽發乃係為另
      向被告借款而交付等情，亦堪採信；則被告所辯系爭本票係為之前積欠之借款
      而簽發云云，自不足採。
（三）被告又辯稱原告既不否認曾有向被告如所提出匯款委託書所示之各筆借款（八
      十四年六月一日之七十萬元匯款委託書除外），而原告又未提出任何清償之證
      明，足見系爭本票之債權存在云云。惟基於前述，原告就其所辯之前開匯款委
      託書所示之借款，是否全部未清償，已非無疑；次查一般借款人向他人借款，
      如有簽發票據（如支票、本票）或借據，嗣屆期還款，其目的即在取回該借款
      所出具之證明，而貸與人除借款人另提供擔保外，通常亦僅在借款人將借款償
      還時，始會將借款人簽發之借據或票據交還，而借款人因認自己業已清償並取
      回相關借款之憑證，衡情不會繼續保有上開取回之借款憑證；查原告丁○○之
      前向被告之借款次數甚多（兩造不爭執者即有十一次），總金額達九百二十九
      萬八千四百九十元，則如此巨額之借款，衡情被告在借款時會要求原告簽發一
      定憑證以為擔保，尤其當原告前次借款未依約定時間清償時，原告茍未提出擔
      保或出具相關借款憑證，被告又何以會繼續支借如此大筆之借款，此諸如附表
      編號九之七十萬元本票即可為證，是原告主張其向被告借款，均有簽發支票、
      本票等相關憑證，並於清償後取回等情，亦屬可採，是被告就附表一編號一至
      編號八之本票部分之原因借款債權，既未能提出任何因原告借款而出具之證明
      （支票、借據等），益證被告此部分所辯不足採。且縱令被告所辯前開借款原
      告並未清償，因原告否認系爭本票（除附表一編號九外）與其所提出之匯款委
      託書所示之借款有關，而上開所示之借款又係自八十四年六月一日起陸續發生
      ，與系爭本票之發票日均有時間之差距，另金額亦諸多不一致（此部分詳後述
      ），茍被告主張此之前之借款乃為系爭本票之原因關係，自應進步舉證兩者間
      之關聯性，而基於前述，茍如被告所辯，原告丁○○之前向其支借之借款含利
      息均未清償，則在被告知悉原告經濟狀況不穩而要求清償或簽發本票以為擔保
      時，因雙方間之借款金額甚鉅，且每筆借款之利息起算日不同，衡情應會加以
      核對會算，再就會算之金額，或以總計之借款含利息之金額簽發一張本票，或
      經計算總額後，以分期清償方式簽發本票，或依據每筆借款之金額（含利息）
      簽發本票，惟無論如何方式，應會有相關會算之資料，而被告卻未提出任何此
      部分之證明。又查上開本票不僅總金額不符（被告所辯現金借款部分已為原告
      否認，復未提出任何證明），每張本票與各筆借款之金額亦諸多不同，益證兩
      者間難看出有何關聯性。且如被告所述，簽發之本票均僅係針對借款本金部分
      ，則利息部分何以均未要求簽發本票，均顯與常情不符，是被告此部分所辯自
      不足採。
（四）再就附表一編號一至編號八之各本票之原因債權是否存在分別論述：
  １、就編號一之本票部分：被告辯稱所提出匯款日期八十四年六月一日匯款金額七
      十萬元所示之借款，即為編號一所示本票之原因債權云云；惟查被告此部分所
      提出之匯款委託書記載之匯款人係原告丁○○，亦即從該會款委託書之記載觀
      之，匯出款項之人係原告丁○○，並非為被告，而原告丁○○又否認此部分匯
      出之款項係由被告所交付，被告就此亦未舉證證明，自不能作為原告有向被告
      為此部分借款之證明，已如前述，是被告所提出之該匯款委託書，自不能作為
      附表一編號一本票原因債權之證明。且查被告所主張之此部分借款之發生日期
      為八十四年六月一日，距離此部分本票發票日八十八年三月一日相差近四年，
      茍原告確有向被告為此部分借款而未清償，何以被告遲至八十八年三月一日始
      要原告簽發本票，又何以未將此部分積欠之利息算入，均足證被告此部分所辯
      不足採；而被告又未能就此部分本票另行提出債權之證明，是原告主張此部分
      本票債權不存在，自屬有據，應予准許。
  ２、就編號二之本票部分：被告又辯稱附表一編號二之面額一百二十萬元之本票，
      乃係因原告丁○○於八十七年十一月三十日向其借款一百二十萬元而簽發云云
      ，惟此為原告所否認，被告就此雖提出匯款委託書一紙為證，惟查該匯款委託
      書之匯款日期為八十七年十一月三十日，而此部分本票之發票日期為八十八年
      三月一日，何以被告直至借款款三個月後始要求原告簽發該本票，足證前開匯
      款委託書所示之借款，茍在被告未進步證明與此本票之關聯性之前，尚不能既
      謂係此部分本票原因債權之證明。次依此部分匯款委託書上所註記如「有開支
      票」、「11/30-2/28」、「0000000」等語觀之，顯見前開借款有約定借款期
      間（八十七年十一月三十日起至八十八年二月二十八日），而原告有簽發面額
      一百二十六萬元之支票給被告自明，被告雖辯稱所謂「有開支票」，係指利息
      六萬元之支票云云，惟此與前開被告在匯款委託書之記載不符，自不足採。又
      縱令原告僅簽發六萬元利息之支票，衡情被告亦會在原告清償前開借款及利息
      後，始會將支票返還，而被告既自認此部分支票屆期後業已歸還原告，亦足認
      原告就前開一百二十萬元之借款業已清償，否則原告就此部分之借款既已逾約
      定清償期間而未清償，另支付利息之支票亦未兌現，何以被告會將該支票歸還
      ？亦顯與常情有違。且查證人庚○○證稱原告丁○○曾於八十七年十二月間向
      其表示要借款一百二十萬元，以歸還對被告之借款，其乃介紹原告向代書陳慶
      祥借款，陳代書有將款項借給原告丁○○，原告丁○○並將前開款項交給被告
      等情（見本院八十九年十一月七日準備程序期日筆錄），被告雖辯稱證人庚○○為原告訴訟代理人之助理，其證述不足採云云，惟查前開借款究竟有無清償
      ，與證人庚○○並無關係，且證人庚○○為前開證述之前業已依法具結，衡情
      自不會為原告上開一百二十萬元之債務而甘冒偽證之危險，且依前開被告在匯
      款委託書之記載對照以觀，證人庚○○前開證述亦非無據，是被告此部分所辯
      尚不足採。從而原告主張此部分借款有簽發支票給被告，屆時清償後原告並有
      取回支票，此部分匯款委託書所示之借款與編號二之本票並無關連等情，亦屬
      可採，從而原告確認此部分本票債權不存在乙節，亦屬有據，應予准許。
  ３、就編號三之本票部分：被告辯稱編號三之面額四十二萬元本票，係因原告丁○○於八十七年五月二十九日向其借款四十二萬元，事後始簽發該本票，亦即匯
      款日期八十七年五月二十九日金額四十二萬元之匯款委託書，乃為附表編號三
      本票之原因債權證明云云，固據提出該匯款委託書一份為證；惟查該匯款委託
      書匯款日期為八十七年五月二十九日，與編號三之本票發票日期八十八年三月
      一日時間相距逾九個月，何以被告直至借款九個月後始要求原告簽發該本票，
      足證前開匯款委託書所示之借款，茍在被告未進步證明與此本票之關聯性之前
      ，尚不能既謂係此部分本票原因債權之證明。次依此部分匯款委託書上所註記
      如「有票：441000」、「5/29-8/29息21000，開票441000」等語，可證明原告
      丁○○借款時有簽發含三個月利息二萬一千元總計面額四十四萬一千元之支票
      交付被告自明；次查被告就此並未能提出此部分借款之支票，足見原告主張此
      部分借款亦已清償等情，堪信為真實。被告雖辯稱原告丁○○此部分僅簽發借
      款利息即面額二萬一千元之支票，惟查被告此部分所辯與該匯款委託書之記載
      不符，且縱令原告丁○○僅簽發面額二萬一千元之支票，因被告亦未能提出此
      支票，衡情被告亦會在原告清償前開借款及利息後，始會將支票返還，而被告
      既自認此部分支票屆期後業已歸還原告，復未立即要求原告另簽發借款之憑證
      或另行提供擔保，亦足認原告就前開四十二萬元之借款本息均已清償自明，足
      見原告主張前開匯款委託書之四十二萬元借款與附表編號三之本票並無關連等
      情，亦屬可採。此外被告就編號三本票復未提出其他任何原因債權之證明，從
      而原告確認編號三之本票債權不存在乙節，亦屬有據，應予准許。
  ４、就編號四之本票部分：被告辯稱匯款日期八十七年二月五日金額六十五萬元之
      匯款委託書及匯款日期八十七年六月十五日金額一百二十萬元之匯款委託書所
      示二筆借款，乃係編號四面額一百萬元本票及不在本件請求範圍另二張未載發
      票日期面額分別為六十萬元、四十六萬元之本票原因債權之證明云云，惟此亦
      為原告所否認，被告雖提出匯款委託書二紙及本票二紙為證。惟查被告就此部
      分所提出之面額六十萬元及四十六萬元之本票二紙，均未記載發票日，業與本
      票之應記載事項規定不合，而屬無效之票據；且茍前開二張本票連同編號四之
      本票，係因該二筆匯款委託書所示之借款而簽發，當被告要求原告應補正本票
      發票日期時，何以原告僅就編號五之本票為補正，而未同時就其於二張本票補
      正，自顯與常情有違。又查前開二筆匯款委託書所示之借款日期分別為八十七
      年二月五日及八十七年六月十五日，亦與編號五本票之發票日期八十八年三月
      一日，時間分別相差逾一年及逾八個月，則何以被告直至借款多時後始要求原
      告簽發該本票，已顯與常情不符；又參諸被告所提出之匯款委託書，茍原告丁○○就提出之匯款委託書所示借款均未清償，則在此二筆借款間尚有八十七年
      四月二十日之八十七萬八千四百九十元及八十七年五月二十九日之四十二萬元
      之借款，則何以被告會將此二筆借款合併計算，又再簽發三張本票？亦違常情
      。是此二張匯款委託書所示之借款，茍在被告未進步證明與此本票之關聯性之
      前，尚不能既謂係此部分本票原因債權之證明。次依前開金額一百二十萬元部
      分之匯款委託書，被告於其上註記「有還」、「87.6.15-87.7.14」、「00000
      00，6/15付24000」等語，則依上開記載之文義，原告丁○○於借款時，已與
      被告約定借款之期間（八十七年六月十五日至八十七年七月十四日止），利息
      並於借款當日支付二萬四千元，另該借款亦已歸還等情，是原告主張此部分借
      款業已清償等情，亦非無據。被告雖辯稱上開註記係指該借款係向訴外人郭木
      清調來借給原告，並有支付訴外人郭木清八十七年六月十五日至八十七年七月
      十四日一個月約定百分之二之利息共計二萬四千元云云；惟查該匯款委託書固
      有註記「郭木清」等語，惟並無從證明此部分款項係向郭木清調借，否則應係
      註記「向郭木清調（借）」，且此部分款項縱令係向訴外人郭木清所調借，且
      於調借時即於八十七年六月十五日給付郭木清利息，因此匯款委託書乃係被告
      用以證明其借款給原告之證明，則被告茍欲作為其業已清償訴外人郭木清之證
      明，應係記載於其還款給訴外人郭木清之證明上，諸如匯款歸還郭木清之匯款
      單等，或係在還款時要求郭木清出具相關證明，蓋前開匯款委託書上之記載，
      係被告自行註記，並無從作為業已清償郭木清之證明，是被告此部分所辯亦非
      無疑。且查此部分之借款茍如被告所辯其係向訴外人郭木清調借，並有支付郭
      木清利息，事後並已清償該筆款項，則因此部分借款並非被告本身之資金，且
      已支付利息，衡情被告亦會與原告約定清償日期，且應在被告應歸還郭木清之
      前，則當被告於借款期間屆滿須返還訴外人郭木清時，茍原告丁○○尚未清償
      ，衡情應會不斷向原告催討，何以被告均未為催討行為？又茍原告未將款項清
      償，被告又如何在短短一月內另行湊出此巨額款項歸還？又何以此後仍繼續支
      借原告金錢？益證被告之所辯不足採。又匯款日期八十七年二月五日匯款委託
      書所示六十五萬元借款，原告主張業已簽發票號ＡＫ0000000號、發票
      日八十七年二月三十日，面額六十六萬八千零五十一元、付款人台灣銀行竹北
      分行之支票交給被告提領清償完畢云云；被告並不否認有收到前開支票票款，
      惟辯稱係清償兩造間另外於八十六年十一月二十八日之借款云云，惟查被告經
      本院於準備程序之初迭次詢問均表示兩造間除其所主張合計一千零五十三萬元
      之借款外，並無其他資金往來等情，是被告此部分又迥異於往常之抗辯，是否
      可採，已非無疑；且縱令前開支票經被告兌現並非清償該六十五萬元之借款，
      被告仍應證明此六十五萬元之借款確係編號四面額一百萬元本票之原因債權證
      明，而被告仍未舉證證明其間之關聯性，是該借款縱仍存在，亦不能即謂編號
      四本票之債權存在；此外被告就編號四本票復未提出其他任何原因債權之證明
      ，從而原告確認編號四之本票債權不存在乙節，亦屬有據，應予准許。
  ５、就編號五之本票部分：被告辯稱編號五之面額八十五萬元本票，係原告於八十
      七年四月二十日向其借款未歸還而於事後簽發，而匯款日期八十七年四月二十
      日之金額八十七萬八千四百九十元匯款委託書，即係該本票原因關係債權之證
      明云云。惟查此部分匯款委託書所載匯款日期與附表編號五之本票發票日期八
      十八年三月一日，時間相距逾十個月，則何以被告直至借款逾十月後始要求原
      告簽發該本票，已顯與常情不符。且查原告丁○○茍於八十七年四月二十日向
      被告借款八十七萬八千四百九十元迄未清償，則事後被告要求原告簽發本票以
      為擔保時，因尚有長期之利息未支付，衡情其本票發票日記載之金額應會超過
      上開借款之金額，何以編號五之本票記載之面額卻反而少於此部分借款之金額
      ？亦顯與常情有違。至被告雖又辯稱該匯款委託書所示借款除八十五萬元係編
      號五本票之原因債權外，另餘額二萬八千四百九十元，則併入編號四面額一百
      萬元及未在本件之原告另簽發票號四二六二五七號面額六十萬元、票號四二六
      二六二號面額四十六萬元之未載發票日之本票云云；惟此顯與一般常情不符，
      且就編號四本票部分，被告所辯已不足採，則此部分所述，亦難採信。又參諸
      被告所提出之匯款委託書，其上被告有註記「87/5/27清」等字，足證原告丁○○業已清償此部分借款，是該匯款委託書所示金額之借款，自與附表編號五
      之本票並無關連。被告雖辯稱上開匯款委託書之註記，乃係因其中有部分係向
      其母親郭曾蔥妹調來借給原告，嗣於八十七年五月二十七日已將所借之款，還
      清給其母親郭曾蔥妹云云，惟茍係如此，何以未有任何關於向被告母親郭曾蔥
      妹調借款項、調借金額之記載，且被告與其母親郭曾蔥妹誼屬至親，果係被告
      向母親郭曾蔥妹短暫調借，何以尚要為前開之註記，是被告此部分所辯亦不足
      採，原告主張此部分借款業已清償等情，堪信為真實；從而前開匯款委託書所
      示之八十七萬八千四百九十元借款既已清償，自非屬編號五本票之原因債權，
      此外被告就編號五本票復未提出其他任何原因債權之證明，從而原告確認編號
      五之本票債權不存在乙節，自屬有據，應予准許。
  ６、就編號六之本票部分：被告辯稱匯款日期八十六年七月十九日金額五十萬元匯
      款委託書所示之借款及匯款日期八十六年九月二日金額三十萬元匯款委託書所
      示之借款，乃係編號六面額八十萬元本票之原因關係債權之證明云云。惟查該
      二筆匯款委託書所示借款之日期與編號六本票發票日八十八年一月二十日，時
      間分別相距逾一年六個月及一年四個月，則何以被告直至借款逾如此長之期間
      始要求原告簽發該本票，已顯與常情不符。且原告主張就前開三十萬元借款部
      分有簽發連同利息之票號ＡＫ0000000號、發票日八十六年十月十五日
      、面額三十二萬七千六百五十一元、付款人台灣銀行竹北分行之支票交給被告
      ，被告並已提示兌領，故業已清償等情；被告就有收到此部分票款乙節亦不爭
      執，是原告此部分所辯亦堪信以為真實。被告雖辯稱該支票係被告及訴外人張
      玉玲、戊○○、陳美珍、鄭香宙支付宏福人壽保險公司（目前已更名為宏泰人
      壽）之保險費，由訴外人戊○○向被告等收取現金後，交給原告，再委由原告
      簽發該支票，由原告從中賺取支票兌現日前之利息差額，並藉此現金週轉使用
      云云；惟原告否認有收到被告此部分交付之款項，另被告此部分所辯亦與其之
      前所辯除其所提出之前開總計一千零五十三萬元之借款外，兩造間並無其他資
      金往來等情不符，是其此部分所辯是否屬實，已非無疑。證人戊○○雖證稱其
      當時在宏福人壽保險公司擔任業務代表，因該公司推出之保單內容頗為優渥，
      對保戶之保障較佳，所以其即招攬朋友、同學、親人投保，被告因係其之朋友
      ，所以亦找被告投保，因該張保單有銷售期限，且僅有一定之配額，並以抽籤
      分配，而其收齊保費時已逾八十六年十月七日之最後銷售期限，惟因如以支票
      方式給付，可以緩衝十日之期限，惟其本人無支票，乃請被告幫忙，被告找原
      告丁○○，嗣其陪同被告帶著收齊之保費至新竹縣竹北市原告丁○○經營之童
      裝店內，由被告丙○○進去，其則在店門口等，嗣原告丁○○即簽發上開支票
      等情，惟查證人戊○○亦證稱當時係由被告帶著收齊之保費進入原告丁○○前
      開經營之童裝店內，惟因其係在外面，並未看到被告有將其所收齊之保費交給
      原告丁○○等情，是證人戊○○上開證述，亦僅能證明原告簽發之前開支票，
      係用以支付被告等人之保費，惟並無從證明被告有將此部分款項交付原告，而
      原告丁○○既已支付此部分票款，被告又未能提出業已交付此部分票款及此部
      分受領之清償係支付原告積欠之其他債務，是原告主張前開三十萬元之借款業
      已清償等情，益屬可採。又查原告丁○○此部分借款既已清償，則被告辯稱此
      部分借款連同八十六年七月十九日之五十萬元借款合計八十萬元，乃為編號六
      本票之原因債權云云，自不足採。被告雖另以原告主張此部分本票上到期日欄
      記載之每月二十日，係記載該筆借款每月二十日付利息，惟茍尚未發生借貸，
      且借貸金額尚不明確，何以會先簽發本票預付利息云云，然查原告此部分主張
      縱不足採，被告仍應就此部分之本票原因債權存在負舉證責任，是自不能因原
      告之主張不足採，即謂此部分本票之原因債權存在。從而被告此部分所辯之其
      中三十萬元借款既已清償而不能認係編號六之原因債權，另五十萬元之借款，
      被告又不能說明與本張本票有所關聯，從而原告確認編號六之本票債權不存在
      乙節，亦屬有據，應予准許。
  ７、就編號七之本票部分：被告辯稱匯款日期八十六年五月五日金額五十五萬元之
      匯款委託書所示借款及匯款日期八十七年九月三十日金額四十五萬元之匯款委
      託書所示借款，乃係附表編號七面額一百萬元本票之原因債權之證明云云。惟
      查該二筆匯款委託書所示之借款日期分別為八十六年五月五日及八十七年九月
      三十日，而編號七本票之發票日期為八十八年二月二十八日，時間分別相距逾
      一年九個月及達五個月，則何以被告直至借款逾如此長之期間始要求原告簽發
      該本票，已顯與常情不符。且被告所辯之前開二筆借款之日期相距有一年多，
      而參諸被告所提出之匯款委託書，茍原告丁○○就上開提出之匯款委託書所示
      借款均未清償，則在此二筆借款間尚有八十六年七月十九日之五十萬元、八十
      六年九月二日之三十萬元、八十七年二月五日之六十五萬元、八十七年四月二
      十日之八十七萬八千四百九十元、八十七年五月二十九日之四十二萬元及八十
      七年六月十五日之一百二十萬元等多筆借款，則何以被告會將此二筆時間相距
      甚遠之借款合併計算，又再簽發此張本票？亦顯違常情，而不足採。是此二張
      匯款委託書所示之借款，茍在被告未進步證明與此本票之關聯性之前，尚不能
      既謂係此部分本票原因債權之證明；而被告就此亦未進一步舉證證明編號八之
      本票係因上開二筆借款而簽發，從而原告確認編號七之本票債權不存在乙節，
      亦屬有據，應予准許。
  ８、就編號八之本票部分：被告辯稱匯款日期八十八年一月三十日金額一百十五萬
      元之匯款委託書所示借款，係編號八面額一百五十萬元本票之原因債權之證明
      ，另其並將互助會標得之標金三十五萬元借給原告丁○○，原告因而簽發編號
      八之本票云云。惟查被告辯稱有將互助會得標金三十五萬元借給原告丁○○之
      事實，為原告所否認，被告就此雖提出互助會單一份，惟並無從作為被告有交
      付此部分借款之證明，是被告此部分所辯自不足採。又查前開匯款委託書上被
      告有註記「未開支票，88.1/30-4/30直簽本票」等語，足見此部分借款已約定
      借款期間（八十八年一月三十日至同年四月三十日），而原告丁○○於借款時
      亦已直接簽發本票交付被告收執自明，而編號八之本票，無論係原告主張係於
      八十八年二月底簽發或係如被告所辯係於八十八年七月間簽發，均不可能係針
      對此部分借款而簽發，從而前開一百一十五萬元之借款並非此部分本票之債權
      證明，原告請求確認編號八之本票債權不存在乙節，亦屬有據，應予准許。
五、被告雖又辯稱原告二人於八十九年三月二日以郵政存證信函，通知被告參加債權
    人會議，協商處理與被告等之債務，且該信函內並承認積欠被告債務多時，表示
    深感愧疚，本應將其所有坐落竹北市縣○段四二二之五地號土地出售，以賣得價
    金清償債務，但該不動產已遭被告假扣押，無法出售等語，足證系爭本票之債權
    確屬存在云云。惟查前開存證信函，係原告二人向所有債權人寄發通知參加債權
    人會議，並非僅對被告一人為上開通知，此有該存證信函二份在卷可按，而依該
    存證信函之內容，至多亦僅能證明原告尚有積欠被告債務，惟積欠債務之金額及
    是否即為系爭本票債務，均無從證明，而依前述，原告至少尚有附表一編號九本
    票所示之借款債務四十五萬元尚未清償，從而前開存證信函自不能作為系爭其餘
    本票存在之債權證明。被告雖又辯稱原告於八十九年三月六日召開債權人會議時
    ，有向其他債權人報告積欠被告系爭九張本票票款九百四十七萬元尚未清償云云
    ；惟此為原告所否認，被告就此雖有提出訴外人庚○○所寄存證信函一份為證，
    惟依據該存證信函所示，原告係將與被告之系爭本票提示給到場之債權人，並無
    從明確看出原告於債權人會議業已承認系爭本票之債務，此觀該存證信函係謂「
    本人於八十九年三月六日參與台端等之債權會議，就台端等所提示與他債權人丙○○之債權（即指系爭本票）深感懷疑，何以˙˙˙˙」等語即明；而證人庚○○亦證稱原告表示本要向被告借款以歸還原告積欠其與其他債權人之借款，但並
    未拿到借款，而被告已對原告之不動產查封，其要求原告發存證信函給所有債權
    人，主要目的在請被告出面，惟當日被告並未到場，故未正式開成債權人會議，
    而當時原告所提只是本院就系爭本票准予強制執行之裁定，並未承認有積欠系爭
    本票債務，且堅決否認有以系爭本票借到款項，而其發上開存證信函，亦係希望
    被告能出面與原告對帳等語（見本院八十九年十一月七日準備程序筆錄），足見
    被告此部分所辯亦不足採。至被告另辯稱茍系爭本票之債權不存在，則當被告要
    求原告補簽發票日時，何以原告加以補正云云；惟查茍系爭本票乃係原告向被告
    另為之借款，則因原告乃處於有求於被告之地位，而衡諸一般借款慣例，借款人
    因貸與人之要求而先簽發票據並完備一切票據法定要件，貸與人再將款項交付者
    所在多有，是原告既係要再向被告借款，則應被告之要求而補正發票日，亦屬正
    常，並無從作為系爭本票債權確屬存在之證明，是被告此部分所辯亦不足採。
六、綜上所述，被告就系爭本票除附表一編號九外，其餘均未能證明其債權存在，從
    而原告請求確認被告對於附表一編號一至編號八之本票債權不存在乙節，自屬有
    據，應予准許。又就附表一編號九之本票部分，原告既尚有四十五萬元及該部分
    金額自本票到期日起至清償日止按年息百分之六計算之利息尚未清償，則被告就
    該部分本票之債權自仍存在，從而原告請求確認被告所執附表一編號九之本票債
    權對原告亦不存在云云，即屬無據，應予駁回。次按執行名義無確定判決同一之
    效力者，於執行名義成立前，如有債權不成立或消滅或妨礙債權人請求之事由發
    生，債務人亦得於強制執行程序終結前提起異議之訴，強制執行法第十四條第二
    項定有明文。查本院八十八年度執字第六０三六號強制執行程序所本於之執行名
    義，係無確定判決同一之效力之本院八十八年度票字第一五二一號本票准予強制
    執行之民事確定裁定，且上開強制執行程序迄今尚未終結，業據本院調取上開執
    行事件卷查核無訛，亦為被告所不爭執；而依前述，系爭本票之債權除附表一編
    號九部分尚有四十五萬元及自該本票到期日即八十八年八月五日起至清償日止按
    年息百分之六計算之利息未清償外，就該本票其餘債權部分及系爭其餘本票債權
    部分，對於原告並不存在，已如前述，即除附表一編號九本票尚有四十五萬元及
    該部分金額自八十八年八月五日起至清償日止按年息百分之六計算之利息外，其
    餘本票債權部分或有債權不成立之事由，或有已消滅之事由。從而，原告以此為
    由，提起債務人異議之訴，請求撤銷本院八十八年度執字第六０三六號執行程序
    ，在被告就其超過四十五萬元及該部分金額自八十八年八月五日起至清償日止按
    年息百分之六計算之利息部分，原告訴請撤銷，核屬有據，應予准許，逾此範圍
    ，原告所為撤銷該執行程序之請求，則無理由，應予以駁回。
七、本件判決之基礎已臻明確，兩造其餘攻擊防禦方法及舉證，核與前揭判斷不生影
    響，無庸一一論列，併此敘明。
八、據上論結，本件原告之訴為一部有理由，一部無理由，依民事訴訟法第七十九條
    但書，判決如主文。
中      華      民      國    九十      年      八      月    二十一    日
                                  臺灣新竹地方法院民事第一庭
~B法      官  李承訓
右為正本係照原本作成。
如對本判決上訴，須於判決送達後廿日內向本院提出上訴狀。
~B法院書記官  呂超上
中      華      民      國    九十      年      八      月    二十一    日


司法院資訊處製作；財團法人民間司法改革基金會備份。
